最高法院民事判決　　　　　　　　　　　　　　　　九十三年度台上字第八七八號
　　上　訴　人　乙○○
　　訴訟代理人　柯君重律師
　　被 上訴 人　甲○○
　　　　　　　　　　　　A.
右當事人間請求侵權行為損害賠償事件，上訴人對於中華民國九十二年五月二十日台
灣高等法院第二審判決（九十年度家上字第一三二號），提起上訴，本院判決如左：
    主  文
上訴駁回。
第三審訴訟費用由上訴人負擔。
    理  由
本件被上訴人主張：伊母陸介錚為陸根泉及陸華培君之長女，上訴人為陸介錚之弟，
第一審共同被告陸介緯、陸介鏗分別為陸介錚之兄、妹。陸介錚赴美嫁夫吳光叔，民
國六十三年七月六日生育伊一人，嗣於七十年十月十一日在美國死亡，惟陸華培君以
其失蹤為由，向法院聲請宣告其於六十年十一月十八日死亡。而陸根泉、陸華培君分
別於七十六年二月十日、八十年九月二十六日死亡，伊依法取得陸根泉及陸華培君遺
產代位繼承權，詎上訴人及陸介緯、陸介鏗未將伊列為繼承人，即朋分陸根泉所遺如
原判決附表（下稱附表）一、陸華培君所遺如附表二之遺產，侵害伊之繼承權，經伊
催告，亦拒不回復原狀等情，爰依民法第一百八十四條、第一千一百四十六條、第二
百十三條、第二百十四條規定，求為命上訴人給付新台幣（下同）七千九百二十七萬
六千八百七十三元及自八十三年十二月二十日起至清償日止，按週年利率百分之五計
算遲延利息之判決（被上訴人請求陸介緯、陸介鏗給付部分，經第一審判決其敗訴確
定）。
上訴人則以：被上訴人之母非伊胞姊陸介錚，被上訴人與陸華培君、陸根泉間無親屬
血緣關係。且被上訴人若係合法代位繼承人，依民法第一千一百四十八條規定，自繼
承開始時即承受被繼承人財產上一切權利，其僅得請求伊塗銷登記，回復原狀，不得
請求給付金錢；況伊無侵權行為，被上訴人之請求權亦已罹於時效。又被上訴人請求
金錢賠償，土地部分應扣除增值稅，另陸介緯負責之陸根記營造有限公司（下稱陸根
記公司）積欠陸華培君一千萬元，此一千萬元應歸全體繼承人繼承，陸介緯未歸還是
項債務，該一千萬元應自遺產中扣除等語，資為抗辯。
原審斟酌全辯論意旨及調查證據之結果，以：被上訴人主張伊母陸介錚為陸根泉及陸
華培君之長女，上訴人為陸介錚之弟，第一審共同被告陸介緯、陸介鏗分別為陸介錚
之兄、妹。陸介錚赴美嫁夫吳光叔，六十三年七月六日生育伊一人，嗣於七十年十月
十一日在美國死亡，惟陸華培君以其失蹤為由，向法院聲請宣告其於六十年十一月十
八日死亡。而陸根泉於七十六年二月十日死亡，繼承人陸介緯拋棄繼承，由陸華培君
、陸介鏗、上訴人共同繼承，該三人並訂立遺產分割協議書，如附表一所示房、地除
Ｃ部分外均由上訴人取得所有權；陸華培君於八十年九月二十六日死亡，遺產如附表
二所示，由陸介緯、陸介鏗、上訴人三人共同繼承等事實，業據提出戶籍謄本、歸化
證明書、死亡證明書、被上訴人出生證明書、宣告死亡之民事判決、繼承拋棄書、准
予拋棄繼承備查通知、陸根泉遺產明細表、遺產分割協議書、陸華培君繼承系統表及
遺產核定通知書等件為證，並經第一審共同被告陸介緯陳稱屬實。又陸介錚曾於五十
九年間以吳陸介錚名義入出境台灣，有台灣地區（入出境）申請書可佐，該申請書上
陸介錚年籍、父母、配偶記載均與前揭歸化證明書、死亡證明書相同；而卷附陸介錚
全部資料均載其為三十四年一月九日出生，尚難徒憑除戶戶籍謄本記載出生日期為三
十二年二月四日，即否定被上訴人之母為陸介錚。此外，被上訴人於七十年十二月二
十七日曾來台與陸介緯之子陸文忠、女陸文秀在陸介緯宅中合照，陸介鏗並參與其姊
陸介錚在美國之喪禮，有被上訴人護照影本、相片附卷足稽；參以陸介緯陳稱：「陸
介錚與吳光叔他們有告訴我說他們有個女兒叫甲○○」、「甲○○之母是我妹妹應該
沒錯」、「甲○○之母是我大妹，我承認是陸介鏗的姊姊及乙○○的姊姊」等語，暨
陸介鏗具狀陳明其已出家不涉入是非，未參與其父母遺產之繼承及分割，對於被上訴
人行使代位繼承權亦未否認等情，益證被上訴人之主張為真實。按民法第一百三十八
條所定第一順序之繼承人，有於繼承開始前死亡或喪失繼承權者，由其直系血親卑親
屬代位繼承其應繼分。被上訴人之母陸介錚為陸根泉、陸華培君之長女，陸介錚先於
陸根泉、陸華培君死亡，依上開規定，被上訴人自取得陸根泉、陸華培君遺產之代位
繼承權。上訴人雖抗辯其繼承之遺產為土地、房屋，被上訴人既行使民法第一千一百
四十六條回復繼承請求權，自不得請求給付金錢云云。惟因故意或過失，不法侵害他
人之權利者，負損害賠償責任，民法第一百八十四條第一項定有明文；而人身權與財
產權均得為侵權行為之標的，則兼具人身權與財產權之繼承權，自非不得為侵權行為
之對象，倘有繼承權遭受不法侵害，除得依同法第一千一百四十六條第一項規定，請
求回復外，亦得依侵權行為法則，請求損害賠償。查陸根泉死亡，遺有如附表一所示
之遺產，陸介緯拋棄繼承，由上訴人、陸華培君、陸介鏗於七十六年十一月九日訂立
遺產分割協議書，約定如附表一Ｃ部分土地由陸介鏗分得、陸華培君分得附表一Ｂ部
分現金，其餘遺產均由上訴人取得，並由上訴人單獨申報遺產稅事宜及由其一人提出
登記聲請書辦理不動產房地繼承登記，此有台北市大安地政事務所函附登記聲請書、
遺產分割契約書及財政部台灣省北區國稅局台北縣分局函在卷可考。而被上訴人曾於
七十一年十二月二十七日來台，兩造同時分別與陸介緯女兒陸文秀合照，有相片二紙
在卷足稽，可見上訴係明知而故意漏列被上訴人為代位繼承人，自屬侵害被上訴人之
繼承權。又陸華培君於八十年九月二十六日死亡，上訴人亦以繼承人代表人身分單獨
向財政部台北市國稅局申報遺產稅，有財政部台北市國稅局函送之陸華培君遺產稅申
報資料在卷足稽，足見其於辦理陸華培君遺產繼承時，亦故意漏列被上訴人為代位繼
承人，同係侵害其繼承權。按負侵權行為損害賠償責任而不能回復原狀或回復原狀顯
有重大困難者，應以金錢賠償損害。查陸根泉遺產中如附表一所示Ｃ部分之土地，已
分別移轉登記為訴外人楊麗藻、金山正法聖寺所有，有土地登記簿謄本在卷可稽，此
部分土地已無法回復原狀，被上訴人自得請求金錢賠償。又請求損害賠償，固以回復
原狀為原則，惟如經債權人定相當期限催告後，逾期不為回復時，債權人得請求以金
錢賠償其損害，民法第二百十四條亦有明定。被上訴人前於八十二年八月三十一日以
存證信函催告上訴人於文到一週內回復其繼承權，有存證信函可證，上訴人迄未回復
，則被上訴人就附表一所示Ｃ部分以外之房地請求以金錢賠償，亦為法之所許。末按
關於侵權行為損害賠償之消滅時效，應以請求權人實際知悉損害及賠償義務人起算，
而所謂知悉，係指明知而言。查被上訴人主張其於七十一年間返台省親後即未有返台
紀錄，嗣於八十一年間就讀於美國史丹佛大學時，因學校課程要求學生提出族譜作業
，始有尋根之念，乃由其父吳光叔於八十二年三月二十一日自美國打電話給陸介緯，
始知陸根泉、陸華培君死亡，有護照在卷足稽；陸介緯亦稱「我回台的五、六年或三
、四年前，有見過面（與吳光叔），也有打過電話聯絡，我有沒有告訴吳光叔我父母
去世之事已經忘了，電話大概有告訴他們……」，且有國際長途電話通話紀錄附卷足
憑，互核相符，被上訴人確於八十二年三月二十一日始知陸根泉、陸華培君死亡，其
於八十三年十二月十二日提起本件訴訟，其行使上開請求權，自未罹於時效。按被上
訴人對於陸根泉、陸華培君如附表一、二所示遺產均有四分之一之應繼分，而陸根泉
遺產如附表一所示Ａ部分補償金計四千五百四十四萬五千五百七十五元，業由上訴人
委託劉繼仁於七十八年十一月八日領取完畢，此有台北縣新店市公所八十六年七月二
十四日八六北縣店工字第三○○○八號函附補償清冊、台北縣政府八十六年十月一日
八六北府地四字第二八九九二六號函在卷佐證，併同附表一Ｂ部分之現金，均應由上
訴人按被上訴人應繼分賠償。上訴人另抗辯如附表一ＣＤＥＦＧ部分鑑價未扣除土地
增值稅，且陸介緯負責之陸根記公司積欠陸華培君借款一千萬元借款，此一千萬元應
自陸根泉、陸華培君遺產中扣除云云。惟查附表一所示房地先後委由財團法人中華民
國企業技術鑑定委員會、財團法人台灣經濟技術研究所鑑定其現值，鑑定結果各如附
表一所載，有鑑定報告書附卷可考；第一次鑑定距上訴人侵權行為時間較近，且鑑定
房地現值應以其應有之價值為依據，毋庸斟酌交易時課徵增值稅之問題，自應以第一
次鑑價現值作為金錢賠償之依據。又陸華培君持有之陸根記公司之借據未列入遺產，
上訴人將借據返還該公司，與分割遺產無關，上訴人主張遺產應扣除該一千萬元云云
，殊非有據。綜上所述，陸根泉、陸華培君遺產計各值三億一千一百二十八萬三千八
百六十二元、五百八十二萬八千六百十二（詳如附表一、二所示），被上訴人被侵害
之應繼分為四分之一即各七千七百八十二萬零九百六十五元、一百四十五萬七千一百
五十三元，合計七千九百二十七萬八千一百十八元。被上訴人僅請求七千九百二十七
萬六千八百七十三元及自訴狀繕本送達翌日即八十三年十二月十九日起至清償日止，
按週年利率百分之五計算之利息，自無不合，應予准許，為其心證所由得。爰維持第
一審所為上訴人敗訴部分之判決，駁回其上訴，經核於法洵無違誤。按物因侵權行為
而受損害，請求金錢賠償者，應以被害人請求時或起訴時之市價為準，始得回復其應
有狀態。原審以較接近於被上訴人請求時之如附表一所載第一次鑑定之交易價額為賠
償額，並無不合；至於土地增值稅，係於土地所有權移轉時，按移轉現值超過原規定
地價或前次移轉時申報之現值總額徵收之，故於移轉時始確定是否繳納及其稅額；是
於被上訴人請求以金錢賠償損害時，自無從先予扣除。上訴人指給付扣除增值稅後之
餘額，即係回復被上訴人損害前之應有狀態云云，尚無可取。上訴論旨，復執陳詞，
指摘原審依職權取捨證據，認定被上訴人之母即係陸根泉、陸華培君之長女陸介錚等
事實為不當，聲明廢棄原判決，難認有理由。
據上論結，本件上訴為無理由。依民事訴訟法第四百八十一條、第四百四十九條第一
項、第七十八條，判決如主文。
中　　　華　　　民　　　國　　九十三　　年　　　四　　　月　　 三十 　　日
                              最高法院民事第八庭
                                  審判長法官  吳　啟　賓
                                        法官  高　孟　焄
                                        法官  蘇　達　志
                                        法官  謝　正　勝
                                        法官  沈　方　維
      右正本證明與原本無異
                                              書  記  官
中　　　華　　　民　　　國　　九十三　　年　　　五　　　月　　 十八 　　日
                                                                        Ｌ
